ACORDAO-COMPLETO-2525863

ACÓRDÃO 3372/2022 ATA 20/2022 - PRIMEIRA CÂMARA

VISTOS, relatados e discutidos estes autos que tratam de ato inicial de aposentadoria emitido, no âmbito do Centro Federal de Educação Tecnológica Celso Suckow da Fonseca, em favor do Sr. Humberto Accioly Ayres Junior,
ACORDAM os Ministros do Tribunal de Contas da União, reunidos em sessão da Primeira Câmara, diante das razões expostas pelo Relator, com fundamento no art. 71, inciso III, da Constituição Federal e nos arts. 1º, inciso V, 39, inciso II, e 45 da Lei 8.443/1992, em:
9.1. considerar ilegal o ato de aposentadoria do Sr. Humberto Accioly Ayres Junior, recusando seu registro;
9.2. dispensar o ressarcimento das quantias indevidamente recebidas, em boa-fé, pelo interessado, consoante o Enunciado 106 da Súmula de Jurisprudência deste Tribunal;
9.3. determinar ao Centro Federal de Educação Tecnológica Celso Suckow da Fonseca que:
9.3.1. faça cessar, no prazo de 15 (quinze) dias, contado a partir da ciência desta deliberação, os pagamentos decorrentes do ato impugnado, sob pena de responsabilidade solidária da autoridade administrativa omissa, consoante disposto nos arts. 71, inciso IX, da Constituição Federal e 262 do Regimento Interno desta Corte;
9.3.2. dê ciência desta deliberação ao interessado, alertando-o de que o efeito suspensivo proveniente da interposição de eventuais recursos, caso não providos, não o exime da devolução dos valores indevidamente percebidos após a notificação;
9.3.3. envie a esta Corte de Contas, no prazo de 30 (trinta) dias, por cópia, comprovante de que o interessado teve ciência desta deliberação;
9.4. esclarecer à unidade de origem, com supedâneo no art. 262, § 2º, do Regimento Interno, que a concessão considerada ilegal poderá prosperar mediante a emissão e o encaminhamento a este Tribunal de novo ato concessório, escoimado da irregularidade apontada nestes autos.

Ato de aposentadoria emitido no âmbito do Centro Federal de Educação Tecnológica Celso Suckow da Fonseca para fins de registro.

Primeira Câmara

Centro Federal de Educação Tecnológica Celso Suckow da Fonseca.

3. Interessados/Responsáveis:
3.1. Interessado: Humberto Accioly Ayres Junior (XXX.039.647-XX).

13.1. Ministros presentes: Walton Alencar Rodrigues (Presidente), Benjamin Zymler (Relator) e Vital do Rêgo.
13.2. Ministro-Substituto convocado: Augusto Sherman Cavalcanti.
13.3. Ministro-Substituto presente: Weder de Oliveira.

BENJAMIN ZYMLER

Adoto como relatório o parecer da unidade técnica, cujos termos são os seguintes:
"INTRODUÇÃO
Trata-se de ato de aposentadoria, submetido, para fins de registro, à apreciação do Tribunal de Contas da União (TCU) , de acordo com o art. 71, inciso III, da Constituição Federal.  O ato foi cadastrado e disponibilizado ao TCU por intermédio do Sistema e-Pessoal, na forma do art. 2º e 4º da Instrução Normativa TCU 78/2018.
O ato desse processo pertence às seguintes unidades:
Unidade emissora: Centro Federal de Educação Tecnológica Celso Suckow da Fonseca.
Unidade cadastradora: Centro Federal de Educação Tecnológica Celso Suckow da Fonseca.
Subunidade cadastradora: DEPARTAMENTO DE RECURSOS HUMANOS-DRH.
EXAME TÉCNICO
Procedimentos aplicados
Os procedimentos para exame, apreciação e registro de atos de pessoal encontram-se estabelecidos na Instrução Normativa TCU 78/2018 e na Resolução TCU 206/2007. Essas normas dispõem que os atos de pessoal disponibilizados por meio do e-Pessoal devem ser submetidos previamente a críticas automatizadas, com base em parâmetros predefinidos.
As críticas das informações cadastradas na etapa de coleta do ato foram elaboradas e validadas levando-se em conta as peculiaridades de cada ato. Os itens verificados nessa etapa são inerentes a dados cadastrais, fundamentos legais, mapa de tempo, ficha financeira, assim como eventuais ocorrências de acumulação. Trata-se de verificações abrangentes, minuciosas e precisas e sem a necessidade de ação humana e, portanto, menos suscetível a falhas. As críticas aplicadas estão discriminadas no sistema, no Menu e-Pessoal, opção "Crítica", que podem ser acessadas mediante concessão de perfil específico a servidores do TCU responsáveis pela análise.
Além das críticas automatizadas, há verificação humana adicional no caso de haver alertas do sistema ou informações não formatadas, como esclarecimentos do gestor ou do controle interno.
As críticas também consideram os registros do Sistema Integrado de Administração de Recursos Humanos (Siape) . O Siape disponibiliza informações atualizadas sobre as parcelas que integram os proventos, diferentemente, portanto, do e-Pessoal, que informa as parcelas no momento do registro do ato.
Essa confrontação com o Siape fornece uma visão atual e verdadeira da situação, o que permite descaracterizar irregularidades e inconsistências que, embora constantes do e-Pessoal, já foram corrigidas.
As verificações detectadas no ato encontram-se discriminadas na aba de pendências do ato no sistema e-Pessoal, bem como no espelho do ato contemplado por esta instrução.
Exame das Constatações
Ato: 282/2020 - Inicial - Interessado: HUMBERTO ACCIOLY AYRES JUNIOR - CPF: XXX.039.647-XX
Parecer do Controle Interno: considerar o ato Legal.
Constatação e análise:
1.1.1. Houve o registro de pelo menos uma rubrica com 'Denominação para análise pelo TCU = Decisão judicial (10289 - DECISAO JUDICIAL N TRAN JUG AP (Decisão judicial - Outros) - R$ 1.996,52) .
Justificativa do Gestor de Pessoal: Não há. Verificação efetuada no âmbito do TCU.
Análise do Controle Interno: Não há. Verificação efetuada no âmbito do TCU.
Análise da Equipe Técnica: Ilegal
Trata-se de decisão judicial proferida no âmbito da Reclamação Trabalhista 1922/1990, proferida pela Justiça do Trabalho, no sentido de efetuar o reposicionamento integral - 12 Referências - no cargo.
A parcela denominada 'VANT.PESSOAL SET.JUD' decorreu de decisão judicial proferida no início da década de noventa, que assegurou ao inativo progressão funcional equivalente a doze referências ou aumento de remuneração correspondente.
A parcela representou a concessão judicial de reposicionamento na carreira, de forma a assegurar isonomia de tratamento com outras carreiras, em virtude da disparidade de tratamento estabelecida pelo Poder Executivo na aplicação do reposicionamento estabelecido pelo Ofício-Circular nº 08/75. Nesse sentido, a decisão judicial não determinou a incorporação de percentuais à remuneração do servidor, mas sim, a concessão 'ou do reposicionamento integral (12 referências) ou do aumento de remuneração correspondente'.
Se o reposicionamento tivesse sido concedido administrativamente, de maneira regular, teria sido absorvido por reajustes futuros. Sendo assim, como a decisão judicial antecedeu modificações na estrutura remuneratória do cargo, não mais seria cabível o pagamento da parcela, salvo na hipótese de eventual possibilidade de redução remuneratória, ou no caso de a decisão judicial haver expressamente definido que a parcela concedida deveria ser paga após subsequentes reajustes salariais, o que não ocorreu.
Esta Corte de Contas já se pronunciou no sentido de que é ilegal a percepção da vantagem '12 Referências' a servidor ocupante da última posição da carreira, como no caso em exame, uma vez que seu pagamento configura bis in idem, em razão de não mais subsistir o motivo gerador da concessão da decisão judicial (Acórdão 9871/2017-TCU-Segunda Câmara, Relator Ministro-Substituto André de Carvalho, 9.874/2017-TCU-2ª Câmara, Relator Ministro José Múcio Monteiro, e 11.583/2018-TCU-2ª Câmara, Relator Ministro-Substituto André de Carvalho) .
A rubrica decisão judicial (12 referências) representa a concessão judicial de reposicionamento na carreira. Sobre essa rubrica, o fato gerador desse pagamento está extinto, porquanto a ex-servidor estava no final de carreira, não fazendo jus a referências além da última Classe/Padrão da carreira em que se encontrava (S/III) .
Portanto, a manutenção do pagamento dessa sentença judicial configurou bis in idem, pois desapareceu o motivo gerador da concessão da decisão judicial. Transcreve-se parte do Voto do Relator, Exmo. Ministro-Substituto André Luís de Carvalho, proferido no Acórdão 9871/2017-TCU-Segunda Câmara:
'4. A unidade técnica anotou que, inobstante o pagamento da aludida parcela decorrer de decisão judicial para o reposicionamento na carreira, a inativa já estaria no final da carreira, não se mostrando mais devido, então, o pagamento das correspondentes referências para além da última classe e/ou padrão, de sorte que o aludido pagamento em separado configuraria o indevido bis in idem.
5. Ocorre que, embora essa parcela seja paga nominalmente, em valor fixo, ela não foi submetida à devida absorção por ocasião dos acréscimos remuneratórios supervenientes.
6. Bem se sabe que a decisão do TCU no sentido de determinar a cessação do pagamento de parcelas judiciais não absorvidas pelas subsequentes reformulações legais sobre a estrutura remuneratória não afronta a coisa julgada, já que a imutabilidade dos efeitos da sentença está vinculada à cláusula rebus sic stantibus, em consonância com a situação existente ao tempo da decisão judicial prolatada (v. g.: Acórdão 7152/2015-TCU-Primeira Câmara) , mostrando-se adequada, então, a proposta da unidade técnica no sentido da ilegalidade do referido ato de aposentadoria.
7. De todo modo, como o referido ato inicial de aposentadoria deu entrada no TCU há mais de 5 anos, foi promovida a prévia oitiva da interessada, em sintonia com a jurisprudência do Supremo Tribunal Federal (v.g.: MS-25.116 e do MS-25.403) , com a exceção veiculada pela Súmula Vinculante n.º 3 do STF e com a jurisprudência do TCU (v. g.: Acórdão 587/2011-TCU-Plenário) , mas, a despeito de ter tomado ciência da correspondente notificação (Peça 8) , a interessada permaneceu silente nestes autos.
8. Entendo, pois, que o TCU deve considerar ilegal o aludido ato de aposentadoria, negando-lhe o correspondente registro. (grifo nosso) '.
Por fim, ainda que se admitisse a continuidade do pagamento da rubrica decisão judicial (12 referências) , a parcela deveria ter sido absorvida pelas novas estruturas remuneratórias implantadas após a sua concessão, conforme dispõe o Acórdão 2161/2005-TCU-Plenário, o que não ocorreu no presente caso.
O quadro resumo de ocorrências e, quando for o caso, o detalhamento da norma legal e da jurisprudência para a inconsistência acima elencada encontra-se no anexo II dessa instrução.
Encaminhamento do ato: 
Considerar ILEGAL e recusar registro do ato de Aposentadoria de HUMBERTO ACCIOLY AYRES JUNIOR do quadro de pessoal do órgão/entidade Centro Federal de Educação Tecnológica Celso Suckow da Fonseca, com base nos arts. 71, inciso III, da Constituição Federal, 1º, inciso V, e 39, inciso II, da Lei 8.443/1992 e 260, § 1º, do Regimento Interno. 
Com fulcro no art. 262, caput, do Regimento Interno deste Tribunal, determinar ao órgão/entidade Centro Federal de Educação Tecnológica Celso Suckow da Fonseca que: 
dê ciência, no prazo de quinze dias, contados da notificação, do inteiro teor desta deliberação ao interessado, alertando-o de que o efeito suspensivo proveniente da interposição de eventuais recursos junto ao TCU não o exime da devolução dos valores percebidos indevidamente, caso o recurso não seja provido.
emita novo ato, livre da irregularidade ora apontada, em substituição ao ato de Aposentadoria de HUMBERTO ACCIOLY AYRES JUNIOR, submetendo-o à nova apreciação por este Tribunal, na forma do artigo 260, caput, também do Regimento.
promova a exclusão, no prazo 15 (quinze) dias, contados a partir da ciência desta deliberação, sujeitando-se a autoridade administrativa omissa à responsabilidade solidária, da rubrica apontada em face de manifesta ilegalidade, uma vez que o seu pagamento não encontra respaldo na jurisprudência deste Tribunal.
no prazo de trinta dias, contados da ciência da decisão, envie a este Tribunal documentos comprobatórios de que o interessado cujo ato foi impugnado está ciente do julgamento deste Tribunal.
dispense a devolução dos valores indevidamente recebidos de boa-fé até a data da ciência do órgão/entidade Centro Federal de Educação Tecnológica Celso Suckow da Fonseca, do acórdão que vier a ser proferido, com base no Enunciado 106 da Súmula da Jurisprudência do TCU.
CONCLUSÃO
A abrangência e a profundidade das verificações levadas a efeito fundamentam convicção de que o ato 282/2020 pode ser apreciado pela ilegalidade, em razão das irregularidades apontadas no item Exame das Constatações desta instrução, que representam afronta à legislação e à jurisprudência de referência
PROPOSTA DE ENCAMINHAMENTO
Ante o exposto, com fundamento no art. 71, inciso III, da Constituição Federal, no art. 1º, inciso V, e art. 39, incisos I e II, da Lei 8.443/1992, no art. 260 do Regimento Interno do Tribunal de Contas da União, propõe-se: 
Considerar ILEGAL e recusar registro do ato de Aposentadoria de HUMBERTO ACCIOLY AYRES JUNIOR do quadro de pessoal do órgão/entidade Centro Federal de Educação Tecnológica Celso Suckow da Fonseca, com base nos arts. 71, inciso III, da Constituição Federal, 1º, inciso V, e 39, inciso II, da Lei 8.443/1992 e 260, § 1º, do Regimento Interno.
Com fulcro no art. 262, caput, do Regimento Interno deste Tribunal, determinar ao órgão/entidade Centro Federal de Educação Tecnológica Celso Suckow da Fonseca que: 
dispense a devolução dos valores indevidamente recebidos de boa-fé até a data da ciência do órgão/entidade Centro Federal de Educação Tecnológica Celso Suckow da Fonseca, do acórdão que vier a ser proferido, com base no Enunciado 106 da Súmula da Jurisprudência do TCU.
no prazo de trinta dias, contados da ciência da decisão, envie a este Tribunal documentos comprobatórios de que o interessado cujo ato foi impugnado está ciente do julgamento deste Tribunal.
promova a exclusão, no prazo 15 (quinze) dias, contados a partir da ciência desta deliberação, sujeitando-se a autoridade administrativa omissa à responsabilidade solidária, da rubrica apontada em face de manifesta ilegalidade, uma vez que o seu pagamento não encontra respaldo na jurisprudência deste Tribunal.
dê ciência, no prazo de quinze dias, contados da notificação, do inteiro teor desta deliberação ao interessado, alertando-o de que o efeito suspensivo proveniente da interposição de eventuais recursos junto ao TCU não o exime da devolução dos valores percebidos indevidamente, caso o recurso não seja provido.
emita novo ato, livre da irregularidade ora apontada, em substituição ao ato de Aposentadoria de HUMBERTO ACCIOLY AYRES JUNIOR, submetendo-o à nova apreciação por este Tribunal, na forma do artigo 260, caput, também do Regimento."
2.	O Ministério Público junto a esta Corte de Contas manifestou-se de acordo com a proposta formulada pela unidade técnica.
	É o Relatório.

não há.

Procuradora-Geral Cristina Machado da Costa e Silva.

APOSENTADORIA. RUBRICA JUDICIAL ORIUNDA DA JUSTIÇA DO TRABALHO DETERMINANDO O PAGAMENTO DA VANTAGEM DENOMINADA "12 REFERÊNCIAS". NECESSIDADE DE ABSORÇÃO DA VANTAGEM POR PLANOS DE CARREIRA SUPERVENIENTES À DECISÃO JUDICIAL. PRECEDENTES DO TCU E DO STF. ILEGALIDADE. NEGATIVA DE REGISTRO. DETERMINAÇÕES.

APOSENTADORIA (APOS)

Secretaria de Fiscalização de Integridade de Atos e Pagamentos de Pessoal e de Benefícios Sociais (Sefip).

Em julgamento, ato inicial de aposentadoria emitido, no âmbito do Centro Federal de Educação Tecnológica Celso Suckow da Fonseca, em favor do Sr. Humberto Accioly Ayres Júnior, ex-ocupante do cargo de professor do magistério superior.
2.	Instruindo o feito, a Secretaria de Fiscalização de Integridade de Atos e Pagamentos de Pessoal e de Benefícios Sociais (Sefip) exarou parecer pela negativa de registro do ato, por entender que "esta Corte de Contas já se pronunciou no sentido de que é ilegal a percepção da vantagem '12 Referências' a servidor ocupante da última posição da carreira, como no caso em exame, uma vez que seu pagamento configura bis in idem, em razão de não mais subsistir o motivo gerador da concessão da decisão judicial".
3.	Outrossim, de acordo com a unidade técnica, "ainda que se admitisse a continuidade do pagamento da rubrica decisão judicial (12 referências) , a parcela deveria ter sido absorvida pelas novas estruturas remuneratórias implantadas após a sua concessão, conforme dispõe o Acórdão 2161/2005-TCU-Plenário, o que não ocorreu no presente caso".
4.	O Ministério Público junto a esta Corte de Contas manifestou-se de acordo com a proposta formulada pela unidade técnica.
5.	Esta Corte já se manifestou sobre a questão referente ao pagamento da rubrica judicial relativa à vantagem denominada "12 referências", considerando ilegal a inclusão nos proventos de servidor público estatutário de parcela decorrente de decisão judicial proferida pela Justiça do Trabalho no âmbito do regime celetista, por se tratar de vantagem que deveria ter sido absorvida pelos sucessivos planos de carreira dos servidores, conforme sistemática aprovada pelo Plenário desta Corte no Acórdão 2.161/2005, que resolveu, entre outras medidas:
"9.2.1. determinar à Secretaria de Recursos Humanos do Ministério do Planejamento, Orçamento e Gestão (SRH/MP) para que, na qualidade de gestora do sistema integrado de recursos humanos do Poder Executivo Federal, em conjunto com as unidades pagadoras do Siape, envide esforços no sentido de:
9.2.1.1. alterar o sistema Siape a fim de que as rubricas referentes às sentenças judiciais sejam pagas em valores nominais, e não com base na aplicação contínua e automática de percentuais parametrizados sobre todas as parcelas salariais do servidor, lembrando que aquelas rubricas não devem incidir, inclusive, sobre vantagens criadas por novos planos de carreira após o provimento judicial;
9.2.1.2. recalcular, em cada caso, o valor nominal deferido por sentença judicial relativa a planos econômicos, de tal forma que a quantia inicial seja apurada, quando possível, na data do provimento jurisdicional, limitando-se essa revisão ao prazo de 5 anos anteriores. Acrescentar ao valor nominal calculado na data da sentença, apenas os reajustes gerais de salário do funcionalismo público federal ocorridos no período e subtrair as sucessivas incorporações decorrentes de novas estruturas remuneratórias criadas por lei, até a absorção integral dessa vantagem;" (in DOU de 23/12/2005) .
6.	Tais determinações, como se vê, indicam claramente o exato tratamento a ser dado às vantagens oriundas de decisões judiciais em face da implantação de novos planos de carreira instituídos por leis supervenientes às decisões judiciais. Desta forma, para dar correto cumprimento ao entendimento desta egrégia Corte, a unidade jurisdicionada deveria ter calculado o valor da vantagem decorrente da decisão judicial, pagando-a sob a forma de VPNI (Vantagem Pessoal Nominalmente Identificada) , ficando o valor nominal apurado sujeito apenas aos aumentos gerais concedidos aos servidores públicos e devendo ser absorvido pelas reestruturações de carreira posteriores.
7.	Como a referida vantagem vem sendo paga até os dias atuais, mesmo tendo havido mudança de regime jurídico dos servidores, de celetista para estatutário, além da edição de diversos planos de carreira, que ensejaram várias alterações na estrutura remuneratória do interessado, impõe-se reconhecer a ilegalidade da percepção da referida vantagem, não havendo que se falar em coisa julgada.
8.	Veja-se, a propósito, o entendimento do Supremo Tribunal Federal sobre a matéria, proferido em regime de repercussão geral:
"EMENTA: CONSTITUCIONAL. PROCESSUAL CIVIL. SENTENÇA AFIRMANDO DIREITO À DIFERENÇA DE PERCENTUAL REMUNERATÓRIO, INCLUSIVE PARA O FUTURO. RELAÇÃO JURÍDICA DE TRATO CONTINUADO. EFICÁCIA TEMPORAL. CLÁUSULA REBUS SIC STANTIBUS. SUPERVENIENTE INCORPORAÇÃO DEFINITIVA NOS VENCIMENTOS POR FORÇA DE DISSÍDIO COLETIVO. EXAURIMENTO DA EFICÁCIA DA SENTENÇA.
1. A força vinculativa das sentenças sobre relações jurídicas de trato continuado atua rebus sic stantibus: sua eficácia permanece enquanto se mantiverem inalterados os pressupostos fáticos e jurídicos adotados para o juízo de certeza estabelecido pelo provimento sentencial. A superveniente alteração de qualquer desses pressupostos (a) determina a imediata cessação da eficácia executiva do julgado, independentemente de ação rescisória ou, salvo em estritas hipóteses previstas em lei, de ação revisional, razão pela qual (b) a matéria pode ser alegada como matéria de defesa em impugnação ou em embargos do executado.
2. Afirma-se, nessa linha de entendimento, que a sentença que reconhece ao trabalhador ou servidor o direito a determinado percentual de acréscimo remuneratório deixa de ter eficácia a partir da superveniente incorporação definitiva do referido percentual nos seus ganhos.
3. Recurso extraordinário improvido" (RE 596.663-RJ; relator Min. Marco Aurélio; DJE de 25/11/2014; ênfase acrescentada) .
9.	Assim sendo, resta ilegal a concessão em exame, devendo, com fundamento no art. 71, inciso IX, da CF/1988, ser providenciada pela origem a imediata supressão da rubrica judicial relativa à vantagem "12 referências" atribuída ao interessado, por se tratar de parcela que deveria ter sido completamente integrada à estrutura ordinária de retribuição de seu cargo de origem.
	Ante o exposto, acolhendo o parecer da unidade técnica e do órgão ministerial, VOTO no sentido de que o Tribunal adote a deliberação que ora submeto a este Colegiado.
TCU, Sala das Sessões, em 21 de junho de 2022.
BENJAMIN ZYMLER 
Relator